臺灣臺北地方法院民事判決　　　　　　　 93年度建字第222號
原　　　告　臺北市政府都市發展局
法定代理人　甲○○
訴訟代理人　王惠光律師
複 代 理人　乙○○
被　　　告　黃有良即大宇建築師事務所
訴訟代理人　黃虹霞律師
　　　　　　王寶蒞律師
上列當事人間請求損害賠償事件，本院於民國94年10月25日言詞
辯論終結，判決如下：
    主      文
原告之訴及假執行之聲請均駁回。
訴訟費用由原告負擔。
    事實及理由
甲、程序部分：
一、按行政機關因法規或事實之變更而喪失管轄權時，應將案件
    移送有管轄權之機關，行政程序法第18條前段定有明文，準
    此，行政機關經改組而成立新機關，重新劃分轄區業務，原
    機關就該移轉事務有關之權利義務事項，應由承受其業務之
    機關辦理，最高法院92年度台上字第2396號判決可資參照。
    查臺北市政府國民住宅處（以下簡稱北市國宅處）自民國93
    年3月3日起業務即併入臺北市政府都市發展局，此有臺北市
    政府都市發展局北市都人字第09330474800 號函在卷可稽（
    見卷一第24頁），是以本案原告自有處理北市國宅處業務範
    圍內所生私法上權利義務事項之權，其訴當屬合法有據。
二、按仲裁協議，如一方不遵守，另行提起訴訟時，法院應依他
    方聲請裁定停止訴訟程序，並命原告於一定期間內提付仲裁
    ，仲裁法第4條第1項本文固定有明文。然依兩造所簽定之工
    程設計委託契約書第11條第 1項約定，兩造就系爭契約所生
    爭議係約定「得提付仲裁解決」而非「應提付仲裁」。本案
    原告選擇以訴訟方式作為解決紛爭之方式，乃本於程序選擇
    權所為之自主決定，本院自得就原告之主張加以審認，被告
    抗辯本件應先提付仲裁云云，顯與兩造約定不符，委不足取
    。
乙、實體部分：
一、原告主張：被告於79年11月27日與北市國宅處簽訂工程設計
    委託契約書，由被告辦理松山新村國民住宅新建工程之設計
    、規劃等事宜。惟被告在規劃松山新村第13區之 DW2廚房鋁
    門窗時，誤將詳細表及單價分析表中之鋁門窗規格由原先之
    90x225+68x120填載為506x290；每幅鋁門窗由原先新臺幣（
    下同）8,000元至9,000元不等之單價填載成每幅66,805元，
    使北市國宅處在發包工程之單價分析表及詳細表亦登載錯誤
    ，致工程總價增列11,579,600元。承包工程之業聯營造股份
    有限公司（以下簡稱業聯營造）於完成工程後，要求北市國
    宅處依錯誤之單價分析表及詳細表付款，並向中華工程仲裁
    協會聲請仲裁判斷，經該協會89年仲聲愛字第52號仲裁判斷
    書認定「第十三區編號 DW2鋁門窗之詳細表與單價分析表與
    圖說歧異，係建築師作業錯誤造成」、「結算時自宜按聲請
    人已完成之門窗數量，並依原詳細表所列單價予以結算，方
    屬公允」，北市國宅處乃依此仲裁判斷支付業聯營造 1,100
    萬元。北市國宅處因被告錯誤之填載，致額外支出 1,100萬
    元之費用，爰依工程設計委託契約書第9條、民法第495條第
    1項及第544條規定請求損害賠償等語。並聲明：（一）被告
    應賠償原告 1,100萬元及自起訴狀繕本送達之翌日起至清償
    日止，按年息5%計算之利息。（二）願供擔保，請准予宣告
    假執行。
二、被告則以：原告聲稱89年仲聲愛字第52號仲裁判斷書認定「
    第 13區編號DW2鋁門窗之詳細表與單價分析表與圖說歧異，
    係建築師作業錯誤造成」，此實乃原告誤將仲裁程序中相對
    人，即北市國宅處之抗辯作為仲裁判斷之理由。該仲裁判斷
    之所以認定北市國宅處應支付業聯營造 1,100萬元實乃本於
    合約中總價決標之精神，蓋業聯營造於投標估價時即已發現
    詳細表與單價分析表有誤填之情形，乃逕依圖說估價，以低
    於原標價之數額得標，其已扣除該誤填部分之差價，北市國
    宅處既已接受該決標數額，業聯營造亦已依約完成工程，北
    市國宅處即應依約支付業聯營造，其 1,100萬元之支出乃依
    約給付，並非不可預期之損害。原告既未受有損害，被告自
    無賠償責任。再者，即便被告誤填之情事造成北市國宅處之
    損失，惟北市國宅處於招標前應可得知該瑕疵，卻疏於注意
    而未更正，亦與有過失等語，資為抗辯，並聲明如主文所示
    。
三、兩造不爭執之事實：
（一）北市國宅處於79年11月27日與被告簽訂工程設計委託契約
      書，委託被告辦理松山新村國民住宅新建工程之設計及規
      劃。
（二）被告誤將北市國宅處詳細表第47頁編號第126 項目及北市
      國宅處單價分析表第240頁編號第579號數之鋁門窗規格由
      原先之90x225+68x120填載為506x290；每幅鋁門窗由原先
      8,000元至9,000元不等之單價填載成每幅66,805元。
（三）雖有上開規格記載錯誤情事，惟承包工程之業聯營造係依
      正確之圖說施工，完工之鋁門窗規格及數量均無誤。
（四）業聯營造以總價18億2千989萬元之價額承包松山新村國宅
      新建工程之施作。並在該總價範圍內，經中華民國仲裁協
      會以89年仲聲愛字第52號仲裁判斷，認定其有權主張遭北
      市國宅處扣減之 1,100萬元工程款，北市國宅處亦已依上
      開仲裁判斷支付1,100萬元與業聯營造。
四、本件兩造所爭執之處，應在於被告是否因誤填系爭鋁門窗之
    規格及單價，致原告受有損害？
（一）查，依84年 9月13日修訂且納為北市國宅處與業聯營造工
      程合約內容之臺北市政府營繕工程施工說明書總則第七條
      規定：「工程結算方式分為左列兩種，按合約約定辦理：
      （一）實做數量結算：本工程內屬於永久性之工程項目，
      其數量及單價以詳細表為基準，如數量有增減或漏列，應
      按實做數量以詳細表單價結算，數量及單價如有誤寫、誤
      算或類似之顯然錯誤者，本處得逕為更正並通知承造人，
      承造人不得異議。（二）合約總價結算；無論合約內總價
      估算之內容如何，本工程應承造之項目及數量，應以合約
      工程圖樣及說明書所涵蓋者之全部為準，按合約總價結算
      ，合約總價甲、乙雙方均不得變更。但有左列情形者，不
      在此限：1.工程項目註明按實做數量結算者，以實做數量
      計算之。2.工程項目遺漏者得依工程變更之方式核實給付
      。3.若甲、乙任何一方對合約之各項數量認為有差異，其
      增減超過百分之十者，超過部分會同相關單位核算後結算
      之。4.合約工程圖樣及說明書所涵蓋範圍以外之變更設計
      者，其變更部分之工程費得依合約第六條規定辦理。」，
      即知實做數量結算與合約總價結算係截然不同之結算方式
      ，前者就工程之數量及單價以詳細表為準，若有誤寫等情
      事，北市國宅處有逕為更正之權，承造人無從異議。而後
      者就工程數量而言，不以詳細表為斷，專以合約工程圖樣
      及說明書所涵蓋者之全部為準，只有工程項目註明按實做
      數量結算者，始例外以實際施作之數量來結算；就價格而
      言，則以約定之總價來結算，無單價之問題，且雙方對此
      約定之總價均不得變更，除部分工程項目有另為按實做數
      量計算之約定，始依實際施做數量結算外，北市國宅處無
      逕為變更合約總價之權。
（二）次依北市國宅處建築（土木）水電、空調工程投標須知第
      6 條第2項規定：「投標人應按圖樣、施工說明書自行詳
      為估算，按合約總價結算者，除工程項目註明依實做數量
      結算者，仍按實做數量結算外，原詳細表及單價分析表項
      目，如有疏漏，得在投標單價內或相關項目內調整。按實
      際數量結算者，仍依原詳細表單價，施工時按實做數量結
      算。」；北市國宅處建築工程投標須知補充規定第6條第1
      項規定：「本工程標單內所附之詳細表及單價分析表，於
      決標前，僅供投標人參考，決標訂約後，依規定調整之詳
      細表作為估驗計價之依據。」及臺北市政府營繕工程施工
      說明書總則第 2條規定：「標單、詳細表及單價分析表簽
      訂於合約內，但單價分析表僅作參考之用。施工時仍應依
      合約第七條工程圖說優先順序規定，如再有不明者依工程
      司之指示辦理。」，可知北市國宅處所提供之詳細表及單
      價分析表於決標前僅係為便利參加投標之廠商按所列工程
      項目、所需工料、單位、數量來自行訪價、估價，承包商
      於投標時就詳細表及單價分析表之項目，得在投標單價內
      或相關項目內增減調整，在考量獲利、成本及得標機會等
      因素後，據以得出其預期得標之標價，再填入標單參與投
      標。是以，詳細表或單價分析表上記載之錯誤在經過項目
      、單價、總價之增減調整後，非必然可導出得標價額，即
      合約總價之錯誤。
（三）另合約採總價結算者，在工程無瑕疵、遲延或不能給付之
      情形下，原則上北市國宅處應依合約總價給付工程款與承
      包商，至於單價如何、實做數量如何在所不問。若有就特
      定工程項目約定按實做數量結算之例外情形，始依實際施
      做數量按詳細表所列單價計價償付，此時詳細表上單價填
      載之錯誤方與總金額支付的增減具關聯性。惟此應僅限於
      實做數量與原先規劃之數量不同始有適用，若實際施做之
      數量與承包商投標時依圖樣、施工說明書自為估計之數量
      相符，未有多做或少做之情形時，則應回歸合約總價結算
      之計價方式，而非以詳細表單價個別計算，始為合理。蓋
      承包商既已就個別工程項目有增減之調整而提出合約總價
      之要約，業經北市國宅處承諾允其得標，在施做數量、材
      料、規格，即承包商估價時所依憑之客觀條件未有變動之
      情況下，承包商對工程完結後將獲得合約總價之期待應予
      保障。否則不啻將各工程項目或材料割裂單獨分離觀察，
      混淆實做數量結算及合約總價結算之結算方式，此將與總
      價決標之精神相違背。
（四）又依北市國宅處與業聯營造所簽定之北市國宅處工程合約
      第 3條規定：「合約總價：全部工程總價新台幣壹拾捌億
      貳仟玖百捌拾玖萬元正，詳細表附後，工程結算總價按照
      合約總價結算計算之（合約附件另有規定者除外）。」再
      依北市國宅處詳細表第46頁項目六門窗工程備註欄上標示
      「門窗工程按實做數量結算」，是以，松山新村國民住宅
      新建工程之施做係採合約總價結算之方式結算工程款，至
      於門窗工程始例外地以實際施做數量結算。被告雖將北市
      國宅處詳細表第 47頁編號第126項目及北市國宅處單價分
      析表第240頁編號第579號數之鋁門窗規格填載錯誤，惟數
      量則與圖說相符，並無違誤。北市國宅處雖曾於89年仲聲
      愛字第52號仲裁程序中主張所謂「按實做數量結算」係指
      按施做於現場之規格、尺寸、材料與數量計算，不受該項
      目詳細表與單價分析表之拘束。惟「按實做數量結算」之
      文義明顯不能擴張致「按實作價額結算」，且業聯營造乃
      依圖說施工，並非依詳細表及單價分析表施工，施做之鋁
      門窗規格及數量均無誤，在數量無誤之情況下，如前所述
      ，應回歸業聯營造最初估價投標時之總價，而非逕以實作
      價額結算。是以，北市國宅處在合約總價之範圍內支付業
      聯營造 1,100萬元係依約履行原訂之給付義務，並未有額
      外之損害，難謂因被告填寫之錯誤致受有 1,100萬元之損
      失。
（五）再者，依北市國宅處工程開標（比議價）紀錄表可知，投
      標廠商中以業聯營造18億2千989萬元之價額最低，在核定
      底價以內，經主持人當場宣佈決標。價額次低之標單則為
      偉銓營造有限公司之19億1千600萬元，二者相差8千611萬
      元。業聯營造亦於 89年仲聲愛字第52號仲裁程序第1次詢
      問會中自承將標價之總價減去 8千多萬元始得標（見仲裁
      卷該次紀錄第15頁）。綜上數據可推知業聯營造得標之金
      額顯低於北市國宅處之預算總價，即預估決標之金額。業
      聯營造既以低於原本預估之金額完成松山新村國民住宅新
      建工程之施做，則北市國宅處依仲裁判斷給付業聯營造1,
      100萬元，本即係其履行契約所必要，尚難認該1,100萬元
      之支付係北市國宅處所新產生之損失。
五、綜上所述，北市國宅處並未因被告提供之資料錯誤受有系爭
    損失，應堪認定，從而，原告依工程設計委託契約書第 9條
    、民法第495條第1項及第544條規定請求被告賠償1,100萬元
    及自起訴狀繕本送達之翌日起至清償日止，按年息5%計算之
    利息，為無理由，應予駁回。又原告之訴既經駁回，其假執
    行之聲請應併予駁回。
六、本件事證已臻明確，兩造其餘之攻擊、防禦方法，核與判決
    結果不聲影響，爰毋庸一一論述，併此敘明。
七、訴訟費用負擔之依據：民事訴訟法第78條。
中　　華　　民　　國　　94　　年　　11　　月　　22　　日
                    民事第六庭    法　官　詹駿鴻
以上正本係照原本作成
如對本判決上訴，須於判決送達後20日內向本院提出上訴狀
中　　華　　民　　國　　94　　年　　11　　月　　22　　日
                      　　　　　　書記官　官碧玲
